【裁判字號】    89,重訴,405
【裁判日期】    890712
【裁判案由】    清償債務
【裁判全文】
臺灣臺北地方法院民事判決  八十九年度重訴字第四○五號
    原      告    台北國際商業銀行股份有限公司
    法定代理人    己○○
    訴訟代理人    庚○○
    被      告    有晟股份有限公司
    兼法定代理人  乙○○
    被      告    甲○○
                  壬○○
                  戊○○
    右  一  人
    訴訟代理人    呂光武律師
    被      告    辛○○  原住.
                          現.
                  丙○○  住桃.
                  丁○○  原住.
                          現.
右當事人間請求清償債務事件，本院判決如左：
    主      文
被告應連帶給付原告新臺幣壹佰零玖萬貳仟肆佰伍拾柒元，及如附表貳編號一、二所
示之利息及違約金。
被告有晟股份有限公司、乙○○、甲○○、壬○○、戊○○、蕭景勝、丙○○應連帶
給付原告新臺幣陸佰伍拾貳萬玖仟壹佰伍拾肆元，及如附表貳編號三至八所示之利息
及違約金。
訴訟費用由被告連帶負擔百分之十五，餘由被告有晟股份有限公司、乙○○、甲○○
、鐘培熙、戊○○、蕭景勝、丙○○連帶負擔。
本判決第一項於原告以新臺幣拾陸萬肆仟元或同面額之中央政府重大交通建設公債
八十五年度甲類第五期債票為被告供擔保後，得假執行。但被告戊○○如於假執行程
序實施前，以新臺幣壹佰零玖萬貳仟肆佰伍拾柒元為原告預供擔保後，得免為假執行
。
本判決第二項於原告以新臺幣貳佰壹拾柒萬陸仟元或同面額之中央政府重大交通建設
公債八十五年度甲類第五期債票為被告有晟股份有限公司、乙○○、甲○○、鐘培熙
、戊○○、蕭景勝、丙○○供擔保後，得假執行。但被告戊○○如於假執行程序實施
前，以新臺幣陸佰伍拾貳萬玖仟壹佰伍拾肆元為原告預供擔保後，得免為假執行。
    事      實
一、原告方面：
    (一)聲明：除假執行擔保金額外，如主文所示。
    (二)陳述：
      １被告有晟股份有限公司（下稱有晟公司）於民國八十七年二月起向原告台北
        國際商業銀行股份有限公司借款八筆，其借款金額、起迄日、利率及繳款日
        均如附表壹所示。除附表一編號一及編號二之借款另由被告丁○○擔任連帶
        保證人外，全部借款並以被告乙○○、甲○○、壬○○、戊○○、蕭景勝及
        丙○○為連帶保證人。依原告與有晟公司簽訂之借據第五條約定，被告如未
        按期清償，逾期六個月以內應另按前開利率之一成計算加付違約金，逾期在
        六個月以上者，應另按約定利率之二成計算加付違約金。嗣被告對於前開借
        款本息僅分別繳至八十八年八月二十四日，依借據第三條之約定，被告顯已
        喪失期限利益。原告依消費借貸及連帶保證之法律關係，請求被告連帶給付
        如附表二所示之金額及其利息、違約金。
      ２本案係約定有利息之消費借貸，其利息分別依起訴狀附表二之利率計算，借
        貸期間被告應依該利率計算支付利息，被告延滯後全部債務視為到期，原告
        因被告之遲延而受有損失，則原告依原約定之利率請求遲延利息自屬於法有
        據。
    (三)證據：提出借據及約定書八份、保證書一份、原告公司執照及變更登記事項卡
      各一份、有晟股份有限公司變更登記事項卡一份、被告戶籍謄本七份、放款轉
      帳支出傳票及轉帳收入傳票、繳息狀況查詢單各八份為證。
二、被告方面：
    (一)被告蕭景勝、丁○○未於言詞辯論期日到場，亦未提出書狀作何聲明或陳述。
    (二)被告有晟公司及乙○○未於言詞辯論期日到場，惟據其提出之書狀，其陳述略
      以：有晟公司向原告先後借款新臺幣（下同）七百六十二萬一千六百十一元，
      因受擔保大雋企業有限公司債務之連累，週轉金驟然全部遭受凍結，致自八十
      八年九月二十四日起未能按期繳息，並非故意欠帳。被告名下臺北市○○路○
      段二一０號五樓、台北縣汐止鎮○○○路六三巷三號六樓及五號六樓房屋正由
      訴外人臺北銀行東門分行聲請拍賣中，請原告參與分配，再就餘額和解清償。
    (三)被告甲○○部分：
      １聲明：原告之訴及假執行之聲請均駁回。
      ２陳述：錢是乙○○所借，其並非借款人，雖有擔任保證人並於保證書上簽名
        蓋章，但簽訂保證書時，保證書上未載擔保之金額。
    (四)被告壬○○部分：
      １聲明：原告之訴及假執行之聲請均駁回。
      ２陳述：其固有擔任保證人，但係乙○○向銀行借款，何時借、借多少，均不
        知悉，且簽訂保證契約時，保證書上未填寫金額，乙○○亦未告知保證之金
        額。
    (五)被告丙○○部分：
      １聲明：原告之訴及假執行之聲請均駁回。
      ２陳述：保證書上之簽名固為其所為，但印章並非其所有，未見過原告所提出
        之借據，借款資料，亦不知悉，且簽訂保證契約時，保證書並未載明保證金
        額。
    (六)被告戊○○部分：
      １聲明：原告之訴駁回，如受不利之判決，請准預供擔保免為假執行。
      ２陳述：
        (1)原告主張有晟公司於八十七年二月間起向原告借款，雖有提出借據，但未
          提出已撥付於有晟公司之證據，尚不足證明原告與有晟公司間存有消費借
          貸關係。且八筆借款中，除第五、六筆係按期付息外，其餘六筆借款均係
          本息平均攤還，究竟本金如何攤還，尚餘本金多少未償還，原告應舉證證
          明之。
        (2)原告主張依借據第三條約定，有晟公司已喪失期限利益，亦即各筆借款分
          別於起訴狀附表二「利息計算期間」欄所載利息起算日之前一日到期，是
          以自該利息起算日起，有晟公司應負遲延責任。而遲延之債務，以支付金
          錢為標的者，債權人得請求依法定利率計算之遲延利息，但約定利率較高
          者，仍從其約定利率。民法第二百三十二條第一項定有明文。查原告提出
          之借據未有遲延利息之利率約定，故依上開法條規定，自應以年息百分之
          五計算遲延利息。
        (3)戊○○於八十六年二月十八日簽署本件保證書時，保證書上之保證金額係
          空白，未填載有「參仟萬元整」字樣，而本件係對於將來之債務為保證，
          其債務數額既未定其最高限額，依最高法院七十七年台上字第三六七號判
          決意旨，保證應不生效力。
      (三)證據：提出華信商業銀行股份有限公司借據及撥款申請書影本、信用借款約
        定書影本、房屋借款約定書影本各一紙為證，並聲請訊問證人曾明聰。
    理    由
一、本件被告有晟公司、乙○○、蕭景勝、丁○○未於言詞辯論期日到場，核無民事
    訴訟法第三百八十六條所列各款情形，應依原告之聲請，由其一造辯論而為判決
    。
二、原告起訴主張：有晟公司於八十七年二月起向原告借用附表一所示之八筆款項，
    共計九百九十萬元，皆由乙○○、甲○○、壬○○、戊○○、辛○○及丙○○簽
    署保證書，擔任連帶保證人外，附表一編號一、二所示之借款，並由丁○○擔任
    連帶保證人。並約定被告如未按期清償，逾期六個月以內應另按約定利率之一成
    計算加付違約金，逾期在六個月以上者，應另按約定利率之二成計算加付違約金
    。詎被告對於前開借款本息，僅分別繳至八十八年八月二十四日、同月二十六日
    、同年九月二日、同年九月二十六日，依借據第三條約定，被告已喪失期限利益
    。為此，依消費借貸及連帶保證之法律關係，請求被告應連帶給付如附表二所示
    之金額及利息、違約金等語。
    被告有晟公司及乙○○辯稱：原告應先參與訴外人臺北銀行拍賣抵押物強制執行
    事件之分配，就不足受償部分，再行和解。甲○○、壬○○、戊○○、丙○○則
    以：渠等固擔任有晟公司之連帶保證人，惟簽署保證書時，保證金額部分空白，
    並未填寫「參仟萬元」，本件係對於將來之債務為保證，其保證範圍既未確定，
    保證契約應不生效力；被告戊○○並稱原告提出之借據皆無遲延利息之利率約定
    ，依民法規定，應以年息百分之五計算遲延利息；另陳茂隆復辯以：保證書上蓋
    用之伊之印章並非真正等語置辯。
三、經查，原告主張有晟公司自八十七年二月起分別向原告借用如附表一所示之八筆
    款項，皆由乙○○、甲○○、壬○○、戊○○、蕭景勝、丙○○簽署保證書，連
    帶保證上開債務之清償，附表一編號一、二所示之借款，尚由丁○○擔任連帶保
    證人，詎有晟公司自八十八年八月二十五日起，即未繳還本息，依約其全部借款
    ，應視為全部到期之事實，業據其提出相符之借據暨約定書、保證書、放款轉帳
    支出傳票及轉帳收入傳票、繳息狀況查詢單各八份為證，並為被告所不爭執，自
    應堪信為真實。
四、按當事人主乙○○於己之事實者，就其事實有舉證之責任，但法律別有規定或依
    其情形顯失公平者，不在此限，民事訴訟法第二百七十七條定有明文。本件原告
    據連帶保證契約關係，請求被告乙○○、甲○○、壬○○、戊○○、丙○○、辛○○、丁○○有與有晟公司連帶給付附表二所示之款項，甲○○、壬○○、戊○○、丙○○則均辯稱簽署保證書時，保證書上之金額欄空白，並無「參仟萬元」
    之字樣，保證範圍不確定，應不生保證之效力云云。按諸上揭規定，自應由甲○○、壬○○、戊○○及丙○○等人就簽署保證書時，其上未填載金額之事實，負
    舉證之責。戊○○固聲請訊問證人即原告承辦本件借款之對保人員曾明聰，以明
    上情。惟查，證人曾明聰證稱：其拿制式表格，填好有晟公司名稱，再持至有晟
    公司，確定金額，並由其填上保證金額後，始進行對保程序，並於保簽人簽名時
    ，告訴渠等保證金之金額等語（見本院八十九年五月二十四言詞辯論筆錄）。反
    恰證明甲○○等人簽署保證書時，其上已載明保證金額三千萬元，渠等於簽署時
    ，亦知保證之範圍。戊○○雖再辯以證人為原告之職員，其證詞有所偏頗而不足
    採，然證人為戊○○所聲請訊問，其於聲請前已知證人為原告之職員，有其調查
    證據聲請狀在卷可稽，在無其他積極證據相佐下，實難僅以證人為原告之受僱人
    ，即認其證詞不可採。至丙○○所提出之華信商業銀行股份有限公司之借據暨撥
    款申請書、信用借款約定書、房屋借款約定金書，證明銀行業在慣例上於金額欄
    均不填寫，然每筆借款均為個案，每家銀行均有其制度規定，尚難以此證明本案
    原告與甲○○等人簽訂系爭保證契約時，未填載保證金額。此外，甲○○等人復
    未能提出其他證據，證明渠等上開所辯屬實，渠等所辯自不足採。
五、次按遲延之債務，以支付金錢為標的者，債權人得請求依法定利率計算之遲延利
    息，但約定利率較高者，仍從其約定利率，民法第二百三十三條第一項著有明文
    。本件原告與有晟公司就借款之利息，逐筆約定如附表一所示，今有晟公司未給
    付附表一所示之借款本息，依兩造間之約定，全部借款視為到，既已到期，原告
    依上揭規定，依約定利率負擔遲延利息，乃屬有據，戊○○辯稱系爭借款無遲延
    利息利率之約定，應依法定利率按年息百分之五計算云云，並非可採。
六、又按當事人互相表示意思一致者，無論其為明示或默示，契約即為成立，民法第
    一百五十三條第一項定有明文。本件系爭保證書上丙○○之簽名為丙○○所為，
    業為其當庭所自認，其並承認擔任有晟公司之連帶保證人，僅爭執保證書保證金
    額欄空白而已，因此其與原告間成立保證契約之意思表示一致，已甚明確，而保
    證契約又非要式契約，從而姑不論其所辯印章非其所有是否可採，對於其保證效
    力並不生影響。
七、綜上所述，原告本於消費借貸與連帶保證契約之法律關係，請求被告等連帶給付
    如附表二所示之本金、利息及違約金，為有理由，應予准許。
八、原告陳明願供擔保請為宣告假執行，被告戊○○則陳明願供擔保請准免為假執行
    ，經核無不符，爰分別酌定相當之擔保金額准許之。
九、兩造其餘之攻擊防禦方法，經本院斟酌後，均與判決結果無影響，爰不予一一論
    駁，併予敘明。
十、據上論結，本件原告之訴為有理由，依民事訴訟法第三百八十五條第一項前段、
    第八十五條第二項、第三百九十條第二項、第三百九十二條判決如主文。
中      華      民      國    八十九    年      七      月     十二     日
                                      民事第六庭法      官  劉坤典
右為正本係照原本作成
如對本判決上訴，須於判決送達後廿日內向本院提出上訴狀
中      華      民      國    八十九    年      七      月    十二    日
                                                法院書記官  王朝枝
~F0
~T48
附表壹：貨幣單位：新臺幣
┌──┬─────┬──────┬─────┬────┬──────┬────────┬───────┐
│編號│原借金額  │借據起迄日  │利率（﹪）│繳款日  │最後計息日  │還款金額        │現在餘額      │
├──┼─────┼──────┼─────┼────┼──────┼────────┼───────┤
│  一│拾萬元  │八十八年二月│１０‧２５│每月二日│八十八年九月│捌萬壹仟貳佰柒拾│貳拾壹萬捌仟柒│
│    │          │二日至九十年│          │        │二日        │肆元            │佰貳拾陸元    │
│    │          │二月二日    │          │        │            │                │              │
├──┼─────┼──────┼─────┼────┼──────┼────────┼───────┤
│  二│壹佰貳拾萬│八十八年二月│９‧７５  │每月二日│八十八年九月│拾貳萬陸仟貳佰│捌拾柒萬仟柒│
│    │元        │二日至九十年│          │        │二日        │陸拾玖元        │佰拾壹元    │
│    │          │二月二日    │          │        │            │                │              │
├──┼─────┼──────┼─────┼────┼──────┼────────┼───────┤
│  三│陸拾捌萬元│八十七年二月│１０‧２５│每月二十│八十八年八月│拾壹萬伍仟壹佰│拾陸萬肆仟捌│
│    │          │二十四日至九│          │四日    │二十四日    │捌拾陸元        │佰壹拾肆元    │
│    │          │十年二月二十│          │        │            │                │              │
│    │          │四日        │          │        │            │                │              │
├──┼─────┼──────┼─────┼────┼──────┼────────┼───────┤
│  四│貳佰柒拾貳│八十七年二月│９‧７５  │每月二十│八十八年八月│壹佰貳拾陸萬壹仟│壹佰肆拾伍萬捌│
│    │萬元      │二十四日至九│          │四日    │二十四日    │捌佰貳拾肆元    │仟壹佰柒拾陸元│
│    │          │十年二月二十│          │        │            │                │              │
│    │          │四日        │          │        │            │                │              │
├──┼─────┼──────┼─────┼────┼──────┼────────┼───────┤
│  五│陸拾萬元  │八十八年二月│１０‧２５│每月二十│八十八年九月│零元            │陸拾萬元      │
│    │          │二十六日至八│          │六日    │二十六日    │                │              │
│    │          │十九年二月二│          │        │            │                │              │
│    │          │十六日      │          │        │            │                │              │
├──┼─────┼──────┼─────┼────┼──────┼────────┼───────┤
│  六│貳佰肆拾萬│八十八年二月│９‧７５  │每月二十│八十八年八月│零元            │貳佰肆拾萬元  │
│    │元        │二十六日至八│          │六日    │二十六日    │                │              │
│    │          │十九年二月二│          │        │            │                │              │
│    │          │十六日      │          │        │            │                │              │
├──┼─────┼──────┼─────┼────┼──────┼────────┼───────┤
│  七│肆拾萬元  │八十八年二月│１０‧２５│每月二十│八十八年八月│伍萬捌仟肆佰陸拾│拾肆萬壹仟伍│
│    │          │二十六日至九│          │六日    │二十六日    │元              │佰肆拾元      │
│    │          │十一年二月二│          │        │            │                │              │
│    │          │十六日      │          │        │            │                │              │
├──┼─────┼──────┼─────┼────┼──────┼────────┼───────┤
│  八│壹佰陸拾萬│八十八年二月│９‧７５  │每月二十│八十八年八月│貳拾萬伍仟佰│壹佰拾陸萬肆│
│    │元        │二十六日至九│          │六日    │二十六日    │柒拾陸元        │仟陸佰貳拾肆元│
│    │          │十一年二月二│          │        │            │                │              │
│    │          │十六日      │          │        │            │                │              │
├──┼─────┼──────┴─────┴────┴──────┼────────┼───────┤
│合計│玖佰玖拾萬│                                                │貳佰貳拾柒萬捌仟│柒佰陸拾貳萬壹│
│    │元。      │                                                │佰捌拾玖元    │仟陸佰壹拾壹元│
└──┴─────┴────────────────────────┴────────┴───────┘
~F0
~T48
附表貳：
┌──┬──────────┬────────────┬───────────────────────┐
│編號│債權本金（新臺幣）  │遲    延    利    息    │違      約      金                            │
├──┼──────────┼────────────┼───────────────────────┤
│  一│貳拾壹萬捌仟柒佰貳拾│自八十八年九月三日起至清│自八十八年十月三日起至八十九年四月二日止，按上│
│    │陸元                │償日止，按年息百分之十點│開利率百分之十，自八十九年四月三日起至清償日止│
│    │                    │二五計算。              │，按上開利率百分之二十計算。                  │
├──┼──────────┼────────────┼───────────────────────┤
│  二│捌拾柒萬仟柒佰拾│自八十八年九月三日起至清│自八十八年十月三日起至八十九年四月二日止，按上│
│    │壹元                │償日止，按年息百分之九．│開利率百分之十，自八十九年四月三日起至清償日止│
│    │                    │七五計算。              │，按上開利率百分之二十計算。                  │
├──┼──────────┼────────────┼───────────────────────┤
│  三│拾陸萬肆仟捌佰壹拾│自八十八年八月二十五日起│自八十八年九月二十五日起至八十九年三月二十四日│
│    │肆元                │至清償日止按年息百分之十│止，按上開利率百分之十，自八十九年三月二十五日│
│    │                    │點一四計算。            │起至清償日止，按上開利率百分之二十計算。      │
├──┼──────────┼────────────┼───────────────────────┤
│  四│壹佰肆拾伍萬捌仟壹佰│自八十八年八月二十五日起│自八十八年九月二十五日起至八十九年三月二十四日│
│    │柒拾陸元            │至清償日止，按年息百分之│止，按上開利率百分之十，自八十九年三月二十五日│
│    │                    │九點六四計算。          │起至清償日止，按上開利率百分之二十計算。      │
├──┼──────────┼────────────┼───────────────────────┤
│  五│陸拾萬元            │自八十八年九月二十七日起│自八十八年十月二十七日起至八十九年四月二十六日│
│    │                    │至清償日止，按年息百分之│止，按上開利率百分之十，自八十九年四月二十七日│
│    │                    │十點二五計算。          │起至清償日止，按上開利率百分之二十計算。      │
├──┼──────────┼────────────┼───────────────────────┤
│  六│貳佰肆拾萬元        │自八十八年八月二十七日起│自八十八年九月二十七日起至八十九年三月二十六日│
│    │                    │至清償日止，按年息百分之│止，按上開利率百分之十，自八十九年三月二十七日│
│    │                    │九點七五計算。          │起至清償日止，按上開利率百分之二十計算。      │
├──┼──────────┼────────────┼───────────────────────┤
│  七│拾肆萬壹仟伍佰肆拾│自八十八年八月二十七日起│自八十八年九月二十七日起至八十九年三月二十六日│
│    │元                  │至清償日止，按年息百分之│止，按上開利率百分之十，自八十九年三月二十七日│
│    │                    │十點二五計算。          │起至清償日止，按上開利率百分之二十計算。      │
├──┼──────────┼────────────┼───────────────────────┤
│  八│壹佰拾陸萬肆仟陸佰│自八十八年八月二十七日起│自八十八年九月二十七日起至八十九年三月二十六日│
│    │貳拾肆元            │至清償日止，按年息百分之│止，按上開利率百分之十，自八十九年三月二十七日│
│    │                    │九點七五計算。          │起至清償日止，按上開利率百分之二十計算。      │
└──┴──────────┴────────────┴───────────────────────┘


司法院資訊處製作；財團法人民間司法改革基金會備份。
